臺灣高雄地方法院刑事判決　　　　　　　　　　　　　九十一年度訴字第二二五號
　　公　訴　人　臺灣高雄地方法院檢察署檢察官
　　被　　　告　丁○○
　　　　　　　　戊○○
　　右二人共同
　　選任辯護人　謝嘉順
右列被告因偽造文書案件，經檢察官提起公訴（九十年度偵字第一七一四五號），本
院判決如左：
    主  文
丁○○、戊○○共同行使偽造私文書，足以生損害於公眾及他人，均處有期徒刑參月
，如易科罰金，均以參佰元折算壹日。
偽造之附於葡京電子遊戲場營利事業登記申請案卷內房屋租賃契書上「丙○○」之署
名及印文各壹枚，均沒收之。
    事  實
一、戊○○係葡京電子遊藝場負責人，丁○○係代辦工商登記業者，二人均明知高雄
    縣電子遊藝場管理方案及其相關審查作業規定，營業處所曾被查獲賭博電玩或賭
    博行為者，不得據以申請電子遊藝場營利事業登記，亦明知葡京電子遊藝場實際
    營業處所「高雄縣旗山鎮○○○路六五二號」，曾於民國八十五年間連續遭警方
    查獲賭博電玩三次，因此無法在上址申請電子遊藝場營利事業登記，詎戊○○、
    丁○○二人為順利申請取得葡京電子遊藝場營利事業登記，乃基於行使偽造私文
    書之犯意連絡，由丁○○授意戊○○向隔鄰「高雄縣旗山鎮○○○路六五四號」
    旗山書城負責人乙○○○之子陳憲琮，佯以欲向其承租高雄縣旗山鎮○○○路六
    五四號之房屋為由，向陳憲琮借用該建築物之房屋稅單後，得知該房屋之納稅義
    務人為丙○○（即乙○○○之次子），竟未經丙○○之同意，利用不知情之刻印
    業者，擅刻丙○○之印章一枚（未據扣案），並偽造戊○○向丙○○承租高雄縣
    旗山鎮○○○路六五四號房屋之租賃契約書一份，在該契約書上偽簽「丙○○」
    之署名及蓋用前揭偽刻之「丙○○」印文各一枚，佯稱葡京電子遊藝場之營業處
    所為「高雄縣旗山鎮○○○路六五四號」，再於八十八年一月間持向高雄縣政府
    申請電子遊藝場營利事業登記，並於八十八年二月四日獲准設立登記，足生損害
    於丙○○及高雄縣政府對於電子遊藝場業管理之正確性。
二、案經法務部調查局高雄縣調查站移送台灣高雄地方法院檢察署檢察官偵查起訴。
    理  由
一、訊之被告戊○○及丁○○均矢口否認有偽造文書之犯行，被告丁○○辯稱：伊僅
    係代辦申請執照，所有資料均係被告戊○○拿給他的，當初是戊○○說已向丙○○說好了，伊才代筆寫契約書，並不知道戊○○沒有經過丙○○同意，至於租賃
    契約書上丙○○的印章並非伊所蓋。另被告戊○○則辯稱：其將申請之事項全部
    委由被告丁○○辦理，租賃契約書是被告戊○○所寫，伊不知道丙○○的印章是
    何人所蓋。經查：
    （一）證人乙○○○及丙○○，於調查局訊問、檢察官偵訊及本院審理中，均已
          分別證稱：並未將高雄縣旗山鎮○○○路六五四號之房屋出租予戊○○，
          且租賃契約書上蓋用之「丙○○」印章，並非伊所有等語（見九十年六月
          十八日調查局筆錄、九十年十一月十三日偵訊筆錄，本院九十一年三月五
          日筆錄）。被告戊○○固辯稱：當初有跟乙○○○聯絡，表示要以其房子
          申請登記電子遊藝場，如果申辦下來，再向她承租。而證人乙○○○雖亦
          為相同之陳述，惟證人乙○○○同時亦證稱：「陳憲琮跟我說戊○○要拿
          房子的稅單，我打電話問戊○○說要拿房屋稅單作何事，他說要申請電動
          玩具店，如果申請下來要向我們承租房屋，‧‧‧當時還沒有談到租金的
          細節，後來戊○○又來要找我談，我說要十四萬元租給他，但沒有談成，
          就不了了之了。」等語（見本院九十一年三月五日筆錄）。核與證人陳李
          秀雲於調查局訊問時證述：「約在二年前，我長子陳憲琮曾向我表示，渠
          同學戊○○向渠借用旗山鎮○○○路六五四號房屋稅單使用，當時戊○○
          曾向我兒子表示係借用稅單申請『葡京遊藝場』執照使用，並表明申請執
          照下來後，要向我租用旗山鎮○○○路六五四號店面經營『葡京遊藝場』
          ，惟因租金談不好，所以我們一直未將旗山鎮○○○路六五四號店面租給
          戊○○。」等情亦相一致。可知，被戊○○固曾與證人乙○○○談及承租
          上開房屋一事，惟雙方既未達成合議，自不可能先行簽定租賃契約。從而
          本件租賃契約，包括契約書上「丙○○」之署名及印文，應係偽造等情，
          已可認定。
    （二）又被告丁○○固執前揭情詞置辯，惟查，戊○○於調查局偵訊時已不諱言
          ：「原先我向高雄縣政府以『旗山鎮○○○路六五二號』申請葡京電子遊
          藝場設立，因蔣會計師（指被告丁○○）告知我『旗山鎮○○路六五二號
          』曾被取締過賭博性電玩，送件後，縣府不同意在『旗山鎮○○○路六五
          二號』設立，因此要求我以另址『旗山鎮○○○路六五四號一樓』提出申
          請，所以我才改向同學陳憲琮借用『旗山鎮○○○路六五四號一樓』該址
          使用。」等語（見調查局九十年六月十九日筆錄）。嗣於檢察官偵訊中亦
          供稱：「是會計師（指被告丁○○）叫我向陳憲琮拿一張房屋稅單」等語
          （見九十年度偵字第一七一四五號卷第四八頁筆錄）。由此可知，上開房
          屋之稅單顯係被告丁○○要求被告戊○○設法取得。況被告丁○○既專門
          從事代辦工商登記之行業，對於辦理工商登記之手續及所需文件，自亦熟
          稔，否則如尚需委託人自行斟酌提出所需之文件，被告只是代送文件申請
          ，則何需有代辦工商登記之行業。
    （三）再被告戊○○復供稱：「（會計師）知道（我承租六五二號的房子）。」
        「沒有（向丁○○說丙○○有同意要租六五四號的房子）」（見上開偵查
          卷第五十頁筆錄）。是被告丁○○顯然亦知悉被告戊○○實際上並未向陳
          書銘承租旗山鎮○○○路六五四號之房屋。被告丁○○應係知悉被告鄧景
          方原先經營電子遊戲場之旗山鎮○○○路六五二號，已無法辦理遊藝場之
          申請登記，始為被告戊○○設法，而要被告戊○○取得六五四號之稅單，
          以便造假充數等情，已堪認定。
    （四）被告戊○○固又辯稱：是要等將來申請核准後，再向乙○○○承租云云。
          惟查：被告自承當時頂下旗山鎮○○○路六五二號電子遊藝場時，係連同
          六五二號房屋的租金、設備等均一併承受（見本院九十一年三月五日筆錄
          ）。倘被告確實準備在同路段六五四號經營電子遊藝場，應係單純頂下六
          五二號之電子遊戲機具等設備為己足，何須花費額外之租金負擔。更何況
          被告戊○○既準備辦理營利事業登記，顯然有長期營業之打算，如要承租
          房屋作為營業場所，亦絕非係短期租賃，故對於租賃房屋的細節必然僅慎
          行事，豈有未與屋主談妥承租條件之前，即率而以該處所申請營利事業登
          記之理。由此可知，被告一開始即打定主意要在旗山鎮○○○路六五二號
          經營電子遊戲場，根本沒有在同路段六五四號營業之打算，其向李陳秀雲
          佯稱租屋，無非係藉此手段以取得六五四號房屋的稅籍資料，以遂行其偽
          造房屋租賃契約，進一步達到向高雄縣政府建設局申請核准設立電子遊戲
          場之目的爾。
    （六）又被告丁○○雖係按件計酬方式替被告戊○○辦理申請營利事業登記，惟
          被告丁○○既係專門以為他人代辦工商登記為業，對於辦理工商登記之相
          關法令規定，自屬熟悉。而高雄縣政府對於申請設立電子遊戲場，如於該
          址曾被查獲賭博電玩或賭博行為，不論是否經法院判決確定與否，一律不
          准其設立之規定，早經高雄縣政府決議在案，此有卷附高雄縣政府建設局
          工商課八十七年三月十三日簽呈一紙在卷可稽。被告丁○○對此自無不知
          之理，是被告戊○○苟未經其指導，何能知悉以取得房屋稅單之方式瞭解
          納稅義務人及稅籍編號後，再偽造房屋租賃契約書？更何況，被告戊○○
          申請營利事業登記期間，高雄縣政府建設局工商課書記甲○○曾到現場會
勘，甲○○於調查局訊問時即證稱：會勘時業主（戊○○）及會計師（蔣
          瑞融）均在場（見九十年六月十九日調查站筆錄）。而當時被告戊○○係
          以六五二號混充六五四號為營業場所引領甲○○進行會勘等情，並據被告
          戊○○於調查局訊問時供明在卷（見同日調查站筆錄）。則被告丁○○既
          於會勘時在場，其對於被告戊○○故意引導建設局人員進行會勘不正確之
          場所，難道視若無睹而未心生懷疑。況且，被告丁○○會勘當天確實在場
          ，除經證人甲○○證實外（見前述），被告戊○○亦為相同之供述（見同
          日調查局筆錄）。惟被告丁○○卻矢口否認於會勘時在場（見九十年六月
          二十七日調查局筆錄），則由被告丁○○竟以虛偽不實之供述，極力撇清
          與本案之關係，益證其事前早已知情。故被告丁○○所辯亦屬卸責之詞，
          不足採信。此外，復有高雄縣政府建設局九十一年一月二十八日九一建局
          商字第○九一一○○二五四三號函附之葡京電子遊藝場申請營利事業登記
          案卷乙份附卷可按，被告二人犯行洵堪認定。
二、按民眾申請辦理電子遊戲場之營業登記，主管機關必須就申請人提出之相關資料
    為實質之審查，始能為准駁之決定。此觀之前開函附之卷宗，對於申請案，尚須
    徵詢當地警察機關之意見，且必須到現地進行會堪等情，即可認定。則主管機關
    既非經申請人聲明或申報，即為登載，依最高法院七十三年台上字第一七一○號
    判例之意旨，自非構成使公務員登載不實罪。是核被告戊○○、丁○○所為，均
    係犯刑法第二百十六條、第二百十條之罪，其偽造印章並進而蓋用印章及偽造署
    名之行為，為偽造私文書之階段行為；又偽造私文書之行為，為行使偽造私文書
    之行為所吸收，均不另論罪。又被告二人固均否認丙○○之印章為其所盜刻，惟
    依前開所述，盜刻印章必係被告二人其中一人所為，按「共同實施犯罪行為之人
    ，在合同意思範圍以內，各自分擔犯罪行為之一部，相互利用他人之行為，以達
    其犯罪之目的者，即應對於全部所發生之結果，共同負責。」最高法院二十八年
    上字第三一一○號著有判例可資參照。是被告二人就上開犯行間，具有犯意之聯
    絡及行為之分擔，應論以共同正犯。被告利用不知情之刻印業者偽刻「丙○○」
    之印章一枚，為間接正犯。爰審酌被告二人偽造租賃契約書申請工商登記，不僅
    損及真正權利人之利益，且妨礙主管機關對於工商登記管理之正確性，及其犯罪
    之手段、目的及因而取得不法經營電子遊戲場之利益等一切情狀，均量處如主文
    所示之刑，並均諭知易科罰金之折算標準。又房屋租賃契約書一紙，已編為高雄
    縣政府建設局工商登記申請之卷宗資料，雖係被告供本件犯罪所用之物，但已非
    被告所有；及偽刻之丙○○印章一枚，並未扣案，不能證明尚屬存在，為免日後
    執行之困難，均不另為沒收之諭知。至偽造之附於上開租賃契約書上，丙○○之
    署名及印文，既屬偽造，仍應依刑法第二百十九條之規定，宣告沒收之。
三、按被告犯罪後，刑法第四十一條第一項，已於九十年一月十日修正公布，並於同
    月十二日生效施行，其修正後規定為「犯最重本刑為五年以下有期徒刑之罪，而
    受六月以下有期徒刑或拘役之宣告，因身體、教育、職業或家庭之關係或其他正
    當事由，執行顯有困難者，得以一元以上三元以下折算一日，易科罰金。但確因
    不執行所宣告之刑，難收矯正之效，或難以維持法秩序者，不在此限。併合處罰
    之數罪，均有前項情形，其應執行之刑逾六月者，亦同。」而舊法僅規定為「犯
    最重本刑為三年以下有期徒刑之罪，而受六月以下有期徒刑或拘役之宣告，因身
    體、教育、職業或家庭之關係，執行顯有困難者，得以一元以上三元以下折算一
    日，易科罰金。」比較新舊法之結果，以新法有利於被告，依刑法第二條第一項
    前段之規定，自應適用最有利於被告之新法，即裁判時修正後之刑法第四十一條
    第一項之規定，附此敘明。
據上論斷，應依刑事訴訟法第二百九十九條第一項前段、刑法第二條第一項前段、第
二十八條、第二百十六條、第二百十條、第四十一條第一項、罰金罰鍰提高標準條例
第一條前段、第二條，判決如主文。
中      華      民      國      九十一      年      四    月    十二    日
                                  臺灣高雄地方法院刑事第二庭
                                      審判長法  官  宋明中
                                            法  官  劉定安
                                            法  官  高英賓
右正本證明與原本無異。
如不服本判決，應於判決送達後十日內，向本院提出上訴狀。
                                            書記官  林雯琪
中      華      民      國      九十一      年      四    月    十二    日
附錄論罪科刑法條：
中華民國刑法第二百一十條
 (偽造變造私文書罪)
偽造、變造私文書，足以生損害於公眾或他人者，處五年以下有期徒刑。
中華民國刑法第二百一十六條
 (行使偽造變造或登載不實之文書罪)
行使第二百十條至第二百十五條之文書者，依偽造、變造文書或登載不實
事項或使登載不實事項之規定處斷。
